【裁判字號】    97,婚,1136
【裁判日期】    971204
【裁判案由】    確認婚姻不成立
【裁判全文】
臺灣板橋地方法院民事判決             97年度婚字第1136號
原      告  甲○○
被      告  乙○○
上列當事人間請求確認婚姻關係不成立事件，本院於中華民國97
年11月20日言詞辯論終結，判決如下：
    主      文
確認原告與被告間之婚姻關係不成立。
訴訟費用由被告負擔。
    事實及理由
一、原告方面：
（一）緣原告於民國88年6 月間認識被告，嗣後於89年4 月25日
      產下女兒陳怡如，當時念及被告尚有婚姻關係存續，故被
      告並未及時認領女兒陳怡如。被告於90年3 月16日與其配
      偶蔡玉萍離婚。原告於90年10月5 日產下兒子葉子豪，被
      告為傳宗接代，要求與原告結婚，並登記原告所生二名子
      女為被告之婚生子女，並私自書立結婚證書前往戶政機關
      登記兩造於90年10月10日結婚。當時原告尚在坐月子，不
      可能當天舉行公開儀式與被告結婚。
（二）詎於92年間，被告開始對原告實施家庭暴力行為。嗣於96
      年間，被告接觸網路遊戲，與網友曖昧不清，原告如有懷
      疑，即遭被告暴力相向，嗣後被告要求離婚，原告念及子
      女年幼，且原告多年積蓄均投資被告創業成立祥辰企業社
      ，故不同意離婚，詎被告竟威脅原告稱不讓原告看小孩，
      原告迫於無奈，遂同意離婚。
（三）嗣後原告於97年5 月9 日無意間發現被告尚有同居女友奚
      樺齡，始明白被告別有居心。
（四）茲因兩造結婚未經公開儀式，且結婚證書上原告之名係被
      告代簽，結婚有瑕疵，且兩造之離婚協議書證人部分復由
      原告代為簽名蓋章，離婚亦無效等語。
（五）並聲明：確認兩造婚姻關係不成立。
二、被告方面：兩造結婚確實沒有公開儀式，但結婚證書上的簽
    名，是原告同意後由被告代簽的。請求駁回原告之訴，訴訟
    費用由原告負擔。
三、按關於認諾效力之規定，於婚姻事件不適用之。又關於訴訟
    上自認及不爭執事實之效力之規定，在確認婚姻不成立之訴
    ，於婚姻不成立之原因、事實，不適用之，民事訴訟法第57
    4 條第1 項、第2 項後段分別定有明文。本件因係確認婚姻
    不成立之訴，事關身分，其事由係屬法院依職權調查之事項
    ，是被告雖自認原告主張之事實，亦不生訴訟法上自認之效
    果。然法院以此自認或不爭執之情形，為其依自由心證判斷
    事實真偽之資料，於法要無違背，合先敘明。
四、原告主張之前述之事實，業據原告提出結婚證書影本、離婚
    證書影本各1 件為證，復經本院依職權查詢兩造之個人基本
    資料查詢結果各1 紙在卷可稽，且被告亦自認兩造結婚未經
    公開儀式，並代原告簽立結婚證書等情無訛。是本院綜上事
    證，自堪信原告主張之事實為真正。
五、又，關於親屬之事件，其在修正前發生者，除本施行法有特
    別規定外，不適用修正後之規定，民法親屬偏施行法第1 條
    後段定有明文。民法第982 條係於96年5 月23日修正公布，
    於一年後即97年5 月23日施行，本件兩造未舉行結婚公開儀
    式，逕於90年10月10日為結婚登記，係發生於前述法律修正
    前，固仍應適用修正前民法第982 條規定，核先敘明。又結
    婚，應有公開儀式及二人以上之證人；修正前民法第928 條
    第1 項定有明文。所謂結婚應有公開之儀式，係指結婚之當
    事人應行定式之禮儀，使不特定人得以共聞共見認識其為結
    婚者而言。結婚不具備該修正前民法第982 條第1 項之方式
    者，其結婚無效；修正前民法第988 條第1 款亦定有明文。
    其次，我國民法雖無婚姻不成立之規定，但是，理論上，法
    律行為必須成立後，才有是否無效之問題，民事訴訟法第56
    8 條第1 項亦規定得提起確認婚姻不成立之訴，是以，如未
    具備公開結婚儀式，即屬無結婚行為，欠缺法律行為之特定
    成立要件，婚姻根本不成立，是以得訴請確認婚姻關係不成
    立。查兩造從未舉行任何定式之禮儀，使不特定人得以共聞
    共見認識其為結婚，是兩造顯無結婚行為。又確認婚姻不成
    立之訴，為民事訴訟法第568 條所定，兩造既無結婚行為，
    惟戶籍登記上仍為兩人婚姻之登記，致與事實不符，堪認原
    告有以確認判決除去此不明確法律關係之必要，從而，原告
    訴請確認兩造間之婚姻關係不成立，為有理由，應予准許。
六、訴訟費用裁判之依據：民事訴訟第78條。
中    華    民    國    97    年    12    月    4     日
                  家事法庭  法  官  林春長
以上正本證明與原本無異。
如對本判決不服，應於判決送達後20日內向本院提出上訴狀。
中    華    民    國    97    年    12    月    4     日
                            書記官  高小婷


司法院資訊處製作；財團法人民間司法改革基金會備份。
